臺灣高等法院高雄分院刑事判決　　 96年度上更(一)字第133號
上　訴　人　臺灣高雄地方法院檢察署檢察官
被　　　告　甲○○
被　　　告　丙○○（原名黃慧芝）
上列上訴人因被告等偽造文書等案件，不服臺灣高雄地方法院93
年度訴字第958 號中華民國93年6 月30日第一審判決（起訴案號
：臺灣高雄地方法院檢察署92年度偵字第19593 、19598 號），
提起上訴，本院判決如下：
    主  文
原判決關於行使偽造私文書部分撤銷。
甲○○、丙○○共同行使偽造私文書，足以生損害於他人，甲○
○處有期徒刑陸月，如易科罰金以新台幣玖佰元折算壹日，緩刑
貳年；丙○○處有期徒刑肆月，如易科罰金以新台幣玖佰元折算
壹日，緩刑貳年。保險單契約內容變更申請書二份 (保單號碼Ｚ0
00000000-00 、Ｚ000000000-00)上要保人及法定代理人欄上，分
別偽造嚴淑琴之署押，均沒收。
    事  實
一、甲○○與嚴淑琴原係夫妻關係，二人於民國89年3 月28日離
    婚後，由甲○○擔任二人所生之女兒李宛嬬之監護人。緣嚴
    淑琴於二人離婚前於87年1 月16日與代理美國安泰人壽保險
    公司股份有限公司（下稱安泰保險公司）之業務員丙○○（
    起訴書誤為黃驛蕙，原名黃慧芝），就李宛嬬為被保險人、
    嚴淑琴為要保人及受益人，簽訂人壽保險契約 ( 保單號碼
    Ｚ000000000) 。甲○○為取得由其本人為該保險契約之要保
    人及由郭鈺蓉 (甲○○再婚配偶)為 受益人之地位，竟與丙
    ○○基於共同行使偽造私文書之犯意聯絡，未徵得嚴淑琴之
    同意，二人於90年5 月1 日，在高雄縣鳳山市○○○路143
    之1 號之「私立巨洲安親班」內，推由丙○○在該保險契約
    之保險單契約內容變更申請書二份 (保單號碼Ｚ000000000
    -00 、Ｚ000000000-00)上要保人及法定代理人欄上，分別偽
    造嚴淑琴之簽名，將該保險契約要保人及受益人「嚴淑琴」
    分別變更為甲○○及郭鈺蓉後，由丙○○持向安泰保險公司
    變更該保險契約要保人及受益人而行使，足以生損害於嚴淑
    琴及安泰保險公司對該保險契約內容管理之正確性。嗣嚴淑
    琴於92年1 月間，查知其於該保險契約要保人及受益人之地
    位已遭變更，始被查獲。
二、案經嚴淑琴訴由台灣高雄地方法院檢察署檢察官偵查起訴。
    理  由
一、訊之被告甲○○、丙○○二人雖供承於上開時、地，將該保
    險契約之要保人及受益人「嚴淑琴」分別變更為甲○○及郭
    鈺蓉，並由被告丙○○持向安泰保險公司變更該保險契約內
    容等情，惟均矢口否認有行使偽造私文書之犯行，被告甲○
    ○辯稱：伊委託丙○○辦理變更該保險契約之要保人及受益
    人，伊簽名後，將文件交由丙○○去辦理，事後始知丙○○
    未拿給嚴淑琴簽名云云。被告丙○○則辯稱：甲○○欲變更
    該保險契約之要保人及受益人，甲○○在該保單上簽名後，
    伊曾打電話告知嚴淑琴，嚴淑琴稱只要伊不繳保費即可，同
    意變更該保險契約，始由伊在該變更保險契約之申請書上代
    嚴淑琴簽名，伊並未偽造文書云云。
二、查: 被告甲○○與告訴人嚴淑琴原係夫妻關係，二人於89年
    3 月28日離婚後，由甲○○擔任二人所生之女兒李宛嬬之監
    護人，及嚴淑琴於二人離婚前於87年1 月16日與代理安泰保
    險公司之業務員丙○○，就李宛嬬為被保險人、嚴淑琴為要
    保人及受益人，簽訂人壽保險契約 (保單號碼：Ｚ000000000
    )之 事實，有告訴人嚴淑琴 (現更名為丁○○)之 戶籍謄本
    一份 (附於本院上更一卷第39頁)及 安泰保戶權益確認書（
    保單號碼：Ｚ000000000) 、人壽保險要保書各一份 (附於92
    年度發查字第1642號卷第118 至122 頁)在 卷足稽。又被告
    甲○○、丙○○二人於90年5 月1 日，在高雄縣鳳山市○○
    ○路143 之1 號之「私立巨洲安親班」內，除由被告甲○○
    在法定代理人欄親自簽名外，另由丙○○在該保險契約之保
    險單契約內容變更申請書二份 (保單號碼Ｚ0000000 00-00、
    Ｚ000000000-00)上要保人及法定代理人欄上，分別簽上嚴淑
    琴之名字，將該保險契約要保人及受益人「嚴淑琴」分別變
    更為甲○○及郭鈺蓉後，由丙○○持向安泰保險公司變更該
    保險契約要保人及受益人之事實，除據被告甲○○、丙○○
    二人於原審及本院供承不諱外，並有該二份保險單契約內容
    變更申請書二份 (保單號碼Ｚ0000000 00-00、Ｚ000000000-0
    0)附於上開偵查卷第6 至13頁足憑。茲本案所應審酌者，厥
    為上開保險契約變更要保人為被告甲○○，及變更受益人為
    郭鈺蓉，是否經過告訴人嚴淑琴本人之同意，分述如下：
(一)、上開保險契約變更要保人為被告甲○○，及變更受益人為郭
    鈺蓉之過程，並未經過告訴人嚴淑琴之同意，且嚴淑琴亦未
    接獲被告丙○○電話徵詢是否變更上開保單內容等情，業據
    證人即告訴人嚴淑琴於原審及本院證述明確 (見原審卷第48
    頁，本院上更一卷第38頁 )，而該保險契約之保險單契約內
    容變更申請書二份 (保單號碼Ｚ000000000-00、Ｚ000000000-
    00)上要保人及法定代理人簽名欄下，特別註明(應由本人依
    要保書方式親自簽名)，及 (要／被保人未滿法定年齡二十
    歲者應由法定代理人親自簽名)， 且被告丙○○於87年1 月
    16日與代理安泰保險公司，就李宛嬬為被保險人、嚴淑琴為
    要保人及受益人，與嚴淑琴簽訂該人壽保險契約 (保單號碼
    ：Ｚ000000000) 時，該保險契約要保人簽名欄旁，亦特別註
    明應由本人親自簽名，亦有上開契約書在卷足考。則被告丙
    ○○既係保險業務員，對上開規定應甚熟悉，該保險契約內
    容既明定應由要保人親自簽名，被告丙○○即不得代要保人
    簽名，況另兩件由被告甲○○為要保人，李宛嬬為被保險人
    ，分別向安泰保險公司投保安泰雙星報喜還本終身壽險 (
    保單號碼Ｚ000000000-00)，及安泰雙星祈福還本終身壽險 (
    保單號碼Ｚ000000000-00） 契約，均於90年11月15日變更要
    保人為嚴淑琴，而該兩份保險單契約內容變更申請書，均分
    別由被告甲○○及告訴人嚴淑琴二人親自簽名，亦有該兩份
    申請書附於本院上更一卷第66至71頁足憑。足見被告甲○○
    、丙○○二人均明知變更保險契約內容，均需由原要保人親
    自簽名，且被告丙○○亦未能提出經過告訴人同意或授權被
    告丙○○在該契約上代告訴人簽名之任何資料，是被告丙○
    ○所辯以電話徵得告訴人同意，始代告訴人在該保險契約變
    更申請書上簽名云云，應屬卸責飾詞，自無足採。又被告甲
    ○○既係主動向被告丙○○申請變更上開保險契約之要保人
    為其本人，及受益人為郭鈺蓉，自屬利害關係人，豈有僅告
    知當時擔任保險業務員之被告丙○○，而未親自徵詢該保險
    契約之要保人嚴淑琴以徵得其同意之理，顯然被告甲○○應
    係慮及變更該保險契約內容，告訴人嚴淑琴將不會同意，始
    與被告丙○○二人私自變更該保險契約內容，而推由被告丙
    ○○在上開保險契約變更申請書上偽簽嚴淑琴之名字，應可
    確定。是被告甲○○所辯：交代丙○○辦理變更該保險契約
    內容，不知丙○○偽簽嚴淑琴名字云云，亦無足取。
(二)、至被告甲○○提出續保保險費送金單一份，以證明91年1 月
    18日由其繳納上開保險契約之保險費，而非由告訴人嚴淑琴
    所繳納，足見嚴淑琴同意變更該保險契約，並有該送金單一
    份 (附於92年度偵字第19593 號卷第27頁）足稽云云。惟查
    ：上開保險契約之保費，於91年1 月18日，係由被告甲○○
    繳納該年度之保費等情，固據證人即收受該保費之收費員乙
    ○○於本院證述明確 (見本院上更一卷第52頁)， 惟該期保
    費之收費地址，係在高雄縣鳳山市○○○路143 之1 號，即
    被告甲○○與嚴淑琴離婚前二人所經營之「私立巨洲安親班
    」，有該送金單足憑。則該保險契約甫於於90年5 月1 日為
    上述之變更，該繳費通知又係通知被告甲○○上開處所，而
    該處所告訴人於離婚後已搬離，為告訴人嚴淑琴所證述明確
    ，則該期之保費由被告甲○○所繳納，當為嚴淑琴所不知，
    尚難以該期保費由被告甲○○所繳納，即認定告訴人嚴淑琴
    對上開變更保險契約之情事知情，此部分尚難據為被告二人
    有利之認定。
(三)、綜上所述，被告甲○○、丙○○二人行使上開偽造保險單契
    約內容變更申請書之事證已臻明確，其二人否認犯罪，均無
    足採，犯行均堪認定。
二、核被告甲○○、丙○○二人所為，均係犯刑法第216 條、第
    210條行使偽造私文書罪。被告甲○○、丙○○二 人間，有
    犯意聯絡，及行為分擔，均為共同正犯。被告二人偽造嚴淑
    琴署押之行為，為偽造上開私文書之部分行為，而偽造私文
    書之低度行為，又為行使偽造私文書之高度行為所吸收，應
    僅論以行使為造私文書罪。
三、原審以不能證明被告二人此部分犯行，均諭知無罪之判決，
    尚有未洽，檢察官上訴意旨，指摘原判決此部分諭知被告二
    人無罪不當，為有理由，自應由本院將原判決此部分撤銷改
    判，爰審酌被告甲○○、丙○○二人並無得利，且被告丙○
    ○單純為幫忙被告甲○○，致觸法網等情，分別量處如主文
    所示之刑。又被告二人於犯罪時之刑法第41條　第1 項前段
    規定：「犯最重本刑為5 年以下有期徒刑以下之刑之罪，而
    受6 個月以下有期徒刑或拘役之宣告，因身體、教育、職業
    、家庭之關係或其他正當事由，執行顯有困難者，得以1 元
    以上3 元以下折算一日，易科罰金。」又被告二人行為時之
    易科罰金折算標準，修正前罰金罰鍰提高標準條例第2 條前
    段（現已刪除）規定，就其原定數額提高為100 倍折算1 日
    ，則本件受刑人行為時之易科罰金折算標準，應以銀元300
    元折算1 日，經折算為新臺幣後，應以新臺幣900 元折算為
    1 日。惟95年7 月1 日修正公布施行之刑法第41條第1 項前
    段則規定：「犯最重本刑為五年以下有期徒刑以下之刑之罪
    ，而受六個月以下有期徒刑或拘役之宣告者，得以新臺幣一
    千元、二千元或三千元折算一日，易科罰金。」比較修正前
    後之易科罰金折算標準，以95年7 月1 日修正公布施行前之
    規定，較有利於受刑人，則應依刑法第2 條第1 項前段，適
    用修正前刑法第41條第1 項前段規定，定其折算標準。保險
    單契約內容變更申請書二份 (保單號碼Ｚ000000000-00 、Ｚ0
    00000000-00)上要保人及法定代理人欄上，分別偽造嚴淑琴
    之署押，依刑法第219 條規定，不問屬於犯人與否，均沒收
    之。又被告二人均未曾受有期徒刑以上刑之宣告，有台灣高
    雄地方法院檢察署刑案資料表一份在卷足稽，且被告2 人經
    此偵審程序，當知警愓，應無再犯之虞，本院認被告2 人之
    科刑以暫不執行為適當，併宣告被告2 人緩刑均2 年，以啟
    自新。又犯罪在新法施行前，新法施行後，緩刑之宣告，應
    適用新法第74條之規定 (最高法院95年第8 次刑事庭會議決
    議可參)。
四、被告甲○○侵占部分已判決確定，不予論列，併此敘明。
據上論結，應依刑事訴訟法第369 條第1 項前段、第364 條、第
299 條第1 項前段，刑法第216 條、第210 條、第28條、第219
條、第74條第1 項第1 款、第2 條第1 項前段、修正前第41 條
第1 項前段、修正前罰金罰鍰提高標準條例第2 條前段、現行法
規所定貨幣單位折算新台幣條例第2 條，判決如主文。
本案經檢察官張金塗到庭執行職務。
中　　華　　民　　國　　96　　年　　6 　　月　　27　　日
                  刑事第六庭    審判長法  官 王憲義
                                      法  官 李璧君
                                      法  官 張盛喜
以上正本證明與原本無異。
如不服本判決應於收受本判決後10日內向本院提出上訴書狀，其
未敘述上訴理由者，並得於提起上訴後10日內向本院補提理由書
狀（均須按他造當事人之人數附繕本）「切勿逕送上級法院」。
中　　華　　民　　國　　96　　年　　6 　　月　　27　　日
　　　　　　　　　　　　　　　　　　　書記官 張文斌
參考法條：刑法第216條、第210條
